【裁判字號】    97,消債更,1087
【裁判日期】    980814
【裁判案由】    更生
【裁判全文】
臺灣桃園地方法院民事裁定          97年度消債更字第1087號
聲  請  人
即  債務人  丙○○
代  理  人  戴美雯律師
上列當事人因消費者債務清理事件聲請更生，本院裁定如下：
    主  文
聲請駁回。
聲請費用由聲請人負擔。
    理  由
一、按債務人不能清償債務或有不能清償之虞者，得依本條例所
    定更生或清算程序，清理其債務，消費者債務清理條例第 3
    條定有明文。次按債務人與金融機構協商成立者，不得聲請
    更生或清算。但因不可歸責於己之事由，致履行顯有重大困
    難者，不在此限；本條例施行前，債務人依金融主管機關協
    調成立之中華民國銀行公會會員辦理消費金融案件無擔保債
    務協商機制與金融機構成立之協商，準用前項之規定，復為
    同條例第151 條第5 項、第6 項所明定。是債務人聲請更生
    或清算，除須符合不能清償債務或有不能清償之虞之要件外
    ，倘其已與各債權銀行協議成立債務清理契約，尚須因不可
    歸責於己之事由，致該方案履行困難甚或履行不能，始能聲
    請更生或清算，避免債務人任意毀諾已成立之協商，濫用更
    生或清算之債務清理程序。
二、本件聲請意旨略以：聲請人於消費者債務清理條例施行前，
    曾於民國95年11月22日依照中華民國銀行公會會員辦理消費
    金融案件無擔保債務協商機制與最大債權銀行台東區中小企
    業銀行協議成立清償方案，約定聲請人自95年11月起，分12
    0 期，利率百分之7.25，於每月10日清償新臺幣（下同）33
    ,500 元 。聲請人當時每月收入約65,473元，然聲請人每月
    收入扣除必要支出及還款金額已透支，尚須倚靠向親友借貸
    支應，實無償還銀行債務之餘力，此顯因非可歸責於己之事
    由，致履行有重大困難，且其無擔保或無優先權之債務總額
    未逾12,000,000元，復未經法院裁定開始清算程序或宣告破
    產，爰依法聲請更生等語。
三、按關於債務人及其受扶養親屬之必要生活費用部分，消費者
    債務清理條例雖期望使不幸陷入經濟困境之人得以清理債務
    ，重建生活，然並無意使每一債務人及其受扶養親屬，均仍
    維持其原有生活程度或超出其自身經濟能力之高消費生活，
    而係在保障債務人最低生活水準之前提下，使債務人盡力清
    償以得更生之機會，且債務人於負擔債務時，亦應能預見其
    為償還債務，於履行期間必須經歷較不寬裕的經濟生活，是
    債務人自應調整其心態及生活需求，債務人及其受扶養親屬
    生活費用之支出，自不應由債務人任意主張。又最低生活水
    準因地因人而異，固無一定之標準，然行政院主計處公告之
    97年度臺灣省平均每人每月之最低生活費9,829 元，雖非得
    一體適用，然究非不能作為認定債務人每月必要生活支出之
    標準，債務人應力求樽節開銷用以償債，始符誠信，一併敘
    明。
四、經查，依本院所為償債能力分析結果（詳如附表二所載），
    聲請人應能負擔95年11月12日與最大債權銀行台東區中小企
    業銀行約定之還款條件，並無不可歸責於己之事由，致該方
    案履行困難甚或履行不能之情事，故不符合消費者債務清理
    條例第151 條第6 項規定得聲請更生之要件。再者，如以現
    階段銀行所能提供之最優惠方案180 期零利率計算，即使聲
    請人受無薪假影響而收入有所減少，其亦非無力清償（詳如
    附表三所載）。本件聲請人既無不能清償債務或有不能清償
    之虞，且無法證明有何不可歸責於己之事由，致前與台東區
    中小企業銀行協議成立之方案履行困難甚或履行不能，是其
    聲請更生與法不合，且又無從補正，揆諸前開說明，自應駁
    回其更生之聲請，爰裁定如主文。
中    華    民    國    98    年    8     月    14    日
                  民事第一庭法    官  林哲賢
以上正本係依照原本作成
如不服本裁定，應於裁定送達後10日內，以書狀向本院提出抗告
，並繳納抗告費新臺幣1千元
中    華    民    國    98    年    8     月    14    日
                            書記官  陳佳彬
附表一： 財產、負債表
┌───────┬─────┬───────┬────┐
│     資產     │   證據   │     負債     │  證據  │
├───────┼─────┼───────┼────┤
│(1)土地：1筆  │財政部臺灣│合計6,333,492 │財團法人│
│高雄市楠梓區右│省北區國稅│元（含安泰銀行│金融聯合│
│昌段四小段212 │局財產歸屬│463,000 元、日│徵信中心│
│地號（面積11.6│資料清單（│盛銀行177,000 │當事人查│
│8 平方公尺，權│本院卷第63│元、國泰世華銀│詢個人資│
│利範圍10,000分│頁）、稅務│行427,540 元、│料（本院│
│之66）        │電子閘門財│兆豐國際商銀19│卷第94至│
│(2)房屋：1戶  │產所得調件│0,171 元、遠東│96頁）、│
│高雄市楠梓區萬│明細表、南│銀行206,847 元│聲請人之│
│昌街22巷20號13│山人壽保單│、良京實業股份│債權人清│
│樓（面積112.70│借款保險費│有限公司456,27│冊（本院│
│平方公尺，權利│墊繳本息通│7元、甲○○80,│卷第13至│
│範圍全部）    │知書（本院│000元、乙○○5│18頁）  │
│(3)股票：3張  │卷第64頁）│0,000 元、合作│        │
│南亞電路板股份│          │金庫商業銀行3,│        │
│有限公司      │          │033,000 元、台│        │
│(4)儲蓄保險單 │          │新銀行418,539 │        │
│南山人壽保險公│          │元、大眾銀行57│        │
│司（至97年2 月│          │8,000 元、南山│        │
│20日止保單價值│          │人壽保險公司25│        │
│準備金為293,48│          │3,118元）     │        │
│0元）         │          │              │        │
├───────┴─────┴───────┴────┤
│現有資產價值總額為2,989,480 元，顯不足以清償負債6,33│
│3,492元。                                           │
└──────────────────────────┘
附表二：償債能力分析表
┌────┬─────┬─────┬─────────┐
│聲請人自│ 本院判斷 │聲請人自陳│    本院判斷      │
│陳每月收│          │每月支出  │                  │
│入      │          │          │                  │
├────┼─────┼─────┼─────────┤
│聲請前兩│依聲請人提│(1)租金： │聲請人每月須支付租│
│年每月約│出之財政部│6,000元。 │金6,000 元，有其提│
│65,473元│臺灣省北區│(2)膳食： │出之房屋租賃契約書│
│（任職於│國稅局96年│3,000元。 │可稽（本院卷第66頁│
│南亞電路│度綜合所得│(3)交通： │），且聲請人之戶籍│
│板股份有│稅各類所得│1,200元。 │地即設在租屋處（本│
│限公司）│資料清單（│(4)醫療： │院卷第20頁），自堪│
│。97年11│本院卷第36│62.5元。  │信為真。再依行政院│
│月分起受│頁），及本│(5)電話費:│所公布之97年每人每│
│強制減班│院依職權調│1,500元。 │月平均最低生活支出│
│及無薪假│閱之稅務電│(6)車費： │為9,829 元（包含水│
│影響，減│子閘門財產│1,200元。 │、電、飲食等），是│
│至每月約│所得調件明│(7)勞健保 │聲請人所陳前開生活│
│38,000至│細表所示，│、福利金、│費應核以每月9,829 │
│48,000元│確與聲請人│工會費：  │元為宜。另就扶養費│
│。      │自陳者無違│1,424元。 │部分，有扶養義務人│
│        │。另聲請人│(8)保險費:│共7 人（本院卷第12│
│        │自97年11月│4,549元。 │頁）平分受扶養人每│
│        │起受強制減│(9) 換發行│月所需之生活費9,82│
│        │班及無薪假│照及強制險│9 元，故聲請人陳報│
│        │影響，每月│費:207元。│1,000 元應屬合理。│
│        │收入減少至│(10)綜合所│至勞健保、福利金、│
│        │47,287元（│得稅、房屋│工會費、綜合所得稅│
│        │本院卷第60│稅、地價稅│應於其每月實際薪資│
│        │頁）。    │:2,019元。│入帳前即已扣除，自│
│        │          │(11)扶養費│無於計算必要支出時│
│        │          │:1,000元。│再次記入。又人壽保│
│        │          │          │險對於維持一般人最│
│        │          │          │低生活水平並無任何│
│        │          │          │必要關連性，該項支│
│        │          │          │出4,549 元部分應予│
│        │          │          │扣除。另聲請人所有│
│        │          │          │之房地倘予以出賣抵│
│        │          │          │償債務，即無庸負擔│
│        │          │          │房屋稅及地價稅支出│
│        │          │          │，是此部分支出亦不│
│        │          │          │予計入。          │
├────┴─────┼─────┴─────────┤
│聲請人每月收入約65,4│每月合理支出約16,829元。      │
│73元，受無薪假影響則│（計算式：6,000+9,829+1,000   │
│減為47,287元。      │  =16,829元）                 │
├──────────┴───────────────┤
│(1)每月可供償債金額為48,644元(65,473-16,829=48,644) │
│(2)如受無薪假影響，則每月可供償債金額為30,458元     │
│   (47,287-16,829=30,458)                           │
└──────────────────────────┘
附表三：協商、毀諾分析表
┌─────┬────────────────────┐
│ 項   目  │       內    容                         │
├─────┼────────────────────┤
│協商銀行  │台東區中小企業銀行（下參協議書，本院卷第│
│          │23頁）                                  │
├─────┼────────────────────┤
│協商日期  │95年11月22日                            │
├─────┼────────────────────┤
│協商條件  │95年11月起，120 期，利率百分之7.25，每月│
│          │清償33,500元                            │
├─────┼────────────────────┤
│毀諾日期  │96年12月3日                             │
├─────┼────────────────────┤
│已付期數  │0期                                     │
├─────┼────────────────────┤
│毀諾原因  │聲請人自陳：每月收入扣除必要支出及還款金│
│          │額已透支，須倚靠向親友借貸支應。        │
├─────┼────────────────────┤
│本院判斷  │聲請人聲請前兩年平均月收入約65,473元，經│
│          │附表二償債能力分析結果，本院認聲請人每月│
│          │可供清償債務之能力為48,644元，顯然能負擔│
│          │95年11月12日與最大債權銀行台東區中小企業│
│          │銀行約定之還款條件，並無不可歸責於己之事│
│          │由，致該方案履行困難甚或履行不能之情事，│
│          │故不符合消費者債務清理條例第151 條第6 項│
│          │規定得聲請更生之要件。又聲請人所負債務總│
│          │額為6,333,492 元，扣除其資產後，尚欠債務│
│          │3,344,012 元，而中華民國銀行商業同業公會│
│          │全國聯合會已發函通知各銀行與債務人協商時│
│          │，協商期數最長為180 期，利率最低為百分之│
│          │0 ，準此，以聲請人之上開債務金額扣除兩筆│
│          │民間債務（共130,000 元，參見本院卷第16頁│
│          │）後計算，如能協商分180 期還款，則聲請人│
│          │每期應負擔還款金額為17,855元，即使聲請人│
│          │受無薪假影響而收入有所減少，經附表二償債│
│          │能力分析結果，聲請人每月可供清償債務之能│
│          │力為30,458元，亦屬其能負擔之範圍，足認  │
│          │聲請人非不能清償債務亦無不能清償之虞。  │
└─────┴────────────────────┘

司法院資訊處製作；財團法人民間司法改革基金會備份。
